臺灣臺中地方法院民事判決
                                    110年度簡上字第358號
上訴人即附  
帶被上訴人  黃正蓮  
被上訴人即  
附帶上訴人  何茂鐘  
訴訟代理人  魏光玄    律師(法扶律師)
上列當事人間請求損害賠償事件，上訴人對於中華民國110年5月
27日臺灣臺中地方法院臺中簡易庭109年度中簡字第3311號第一
審簡易判決提起上訴，被上訴人提起附帶上訴，本院於民國110
年12月17日言詞辯論終結，判決如下：
    主    文
上訴及附帶上訴均駁回。
第二審訴訟費用關於上訴部分，由上訴人負擔；關於附帶上訴部
分，由被上訴人負擔。
    事實及理由
一、被上訴人即附帶上訴人（下稱被上訴人）主張：
　㈠上訴人即附帶被上訴人（下稱上訴人）於民國108年11月7、8
    日，及109年1月5日，在臺北市利用國際快遞運送之方式，
    將其申設之渣打國際商業銀行天母分行帳號000000000*****
    號帳戶(下稱系爭渣打銀行帳戶)及以其繼母黃盧玉娟名義申
    設之中國信託商業銀行0000000*****號帳戶(下稱系爭中信
    銀行帳戶，並與系爭渣打銀行帳戶合稱為系爭帳戶)等金融
    卡及密碼，寄送予自稱「劉志龍」之詐騙集團成員。於108
    年11月28日前，由詐欺集團內年籍姓名不詳成員自稱「Lili
    an Roland」之人，透過通訊軟體Hangouts向被上訴人佯稱
    ：「要與其結婚，以及有250萬美元以其名義存在英國銀行
    ，須匯款繳稅」等語，致被上訴人陷於錯誤，而分別於108
    年11月28日臨櫃匯款新臺幣（下同）9萬2,295元至系爭渣打
    銀行帳戶，再於109年1月20日臨櫃匯款12萬6,200元至系爭
    中信銀行帳戶。上訴人基於幫助故意，將系爭帳戶之金融資
    料寄送予詐欺集團使用，致被上訴人受有21萬8,495元之損
    害，應共同負故意侵權行為責任；如認上訴人無幫助故意，
    惟上訴人隨意交付金融帳戶資料予劉志龍，亦有疏未注意，
    未妥善保管金融帳戶資料之過失，且為被上訴人遭受詐欺而
    受有損害之共同原因，上訴人仍應負共同侵權行為之損害賠
    償責任。另上訴人及黃盧玉娟分別受有9萬2,295元、12萬6,
    200元款項利益並無法律上原因，亦應返還予被上訴人，爰
    依侵權行為及不當得利之法律關係提起本訴，請求擇一為有
    利之判決。
　㈡被上訴人是遭詐欺之被害人，因詐欺集團施以詐術陷入錯誤
    而匯款受有損害，依被上訴人之知識經驗及學經歷，顯難認
    被上訴人有何專業經驗或技能得識破或應能識破而不受詐欺
    之情事，不應強加被上訴人負擔追查事實直相之義務，而將
    損害發生之部分原因歸咎於被上訴人。縱認被上訴人同樣具
    有過失（此為假設，被上訴人否認），被上訴人係遭詐欺集
    團詐騙後始匯款至系爭渣打銀行帳戶，而上訴人則係於發現
    自己的帳戶已遭涷結的情況下，仍未提高警覺或注意，又將
    系爭中信銀行帳戶提供與詐騙集團，致被上訴人再次匯款，
    依常理而言，上訴人方較有決定性之原因力及過失，其再次
    提供銀行帳戶至少屬於重大過失，應承擔80%之責任。
二、上訴人辯稱：
　㈠上訴人不認識被上訴人，並無對被上訴人為詐欺行為，上訴
    人之乾女兒即訴外人詹尼佛在學校受傷，劉志龍為其配偶，
    上訴人提供系爭渣打銀行帳戶資料給劉志龍是為了方便讓他
    人捐錢作為治療詹尼佛使用。嗣於108年12月16日，系爭渣
    打銀行帳戶遭到凍結，劉志龍又打電話告知稱：系爭渣打銀
    行帳戶內有16萬元是小孩醫藥費要還他等語，上訴人才又將
    系爭中信銀行帳戶提供給劉志龍使用，上訴人不認識劉志龍
    ，也未見過面，不可能與詐欺集團成員一同詐騙被上訴人。
    被上訴人曾對上訴人提起刑事詐欺告訴，業經檢察官處分不
    起訴確定，上訴人並未對被上訴人有侵權行為責任。另系爭
    渣打銀行帳戶內已無存款，上訴人也是被害人，系爭帳戶的
    錢都是詐欺集團領走的，與上訴人無關。
　㈡上訴人是被劉志龍詐騙集團利用，被上訴人是被詐騙集團詐
    騙才會匯款，就算上訴人未提供系爭帳戶，詐騙集團也會用
    別的帳戶詐騙，與上訴人無關。被上訴人已經被網路徵婚詐
    騙2次，卻把責任推給上訴人並不公平，即使上訴人有過失
    ，過失比例僅為1/4或1/3。
三、原審經審酌兩造所提出之攻擊防禦方法後，判命上訴人應給
    付被上訴人10萬9,248元，及自109年11月25日起至清償日止
    ，按週年利率5%計算之利息，並依職權宣告假執行及駁回被
    上訴人其餘之訴。上訴人不服，提起上訴，並聲明：㈠原判
    決不利上訴人部分廢棄。㈡上廢棄部分，被上訴人於第一審
    之訴駁回。被上訴人則聲明：上訴駁回；另被上訴人提起附
    帶上訴，聲明：㈠原判決不利於被上訴人部分廢棄。㈡上廢棄
    部分，上訴人應再給付被上訴人10萬9,248元，及自109年11
    月25日起至清償日止，按週年利率5%計算之利息。上訴人就
    附帶上訴部分則聲明：駁回附帶上訴（被上訴人請求黃盧玉
    娟賠償敗訴部分，未據上訴，已經確定）。
四、兩造不爭執及爭執之事項（見本審卷第80-82頁）：
  ㈠兩造不爭執之事項
  ⒈黃正蓮於民國108年11月7、8日某時及109年1月5日某時，在
    臺北市○○區○○○路0段00號，利用DHL國際快遞運送之方式，
    將其所有之系爭渣打銀行帳戶、不知情之黃盧玉娟所有之系
    爭中信銀行帳戶之金融卡及密碼，寄予自稱「劉志龍」之不
    詳詐騙集團成員。
  ⒉108年11月28日前之某時，自稱「Lilian Roland」之人透過H
    angouts通訊軟體向何茂鍾佯稱：要與其結婚及有250萬元美
    元以其名義存在英國銀行，須匯款繳稅云云，致何茂鍾陷於
    錯誤，於108年11月28日11時38分許，臨櫃匯款9萬2,295元
    至系爭渣打銀行帳戶，及於109年1月20日11時許，臨櫃匯款
    12萬6,200元至系爭中信銀行帳戶。
  ⒊黃正蓮提供系爭帳戶資料予「劉志龍」之行為，經何茂鍾提
    出刑事告訴，臺灣臺中地方檢察署檢察官以109年度偵字第1
    4269號、第14831號為不起訴處分，何茂鍾聲請再議，復經
    臺灣高等法院檢察署臺中分局署以109年度上聲議字第1630
    號處分書駁回再議而確定。
  ⒋黃正蓮不認識「劉志龍」亦未曾見過面，黃正蓮提供系爭渣
    打銀行帳戶資料予「劉正龍」後，於108年11月29日後之第2
     天或是第3天，渣打銀行行員曾致電告知黃正蓮要注意一下
    帳戶，因為系爭渣打銀行帳戶每天都有錢在進出；於108年1
    2月16日左右，渣打銀行行員致電黃正蓮告知系爭渣打銀行
    帳戶已經被列為警示帳戶。
  ⒌何茂鍾於108年12月27日之警詢筆錄陳稱：今天報案所提供之
    交易明細共14萬6,495元(即包含匯入系爭渣打銀行帳戶之92
    ,295元)，在之前還有一次約6萬多跟23萬多的，之前已經有
    在土城報案過了，之前警察有告訴其要注意。
  ⒍何茂鍾為36年9月21日生、高中畢業，目前無業；黃正蓮為51
    年3月27日出生、高職肄業，目前從事看護工作。
  ㈡兩造爭執之事項：
  ⒈黃正蓮將系爭帳戶資料提供給「劉志龍」之行為，是否構成
    民法第184條第1項前段、後段、第185條之共同侵權行為？
  ⒉何茂鍾就本件主張損害之發生，是否與有過失？如與有過失
    ，兩造過失比例為何？
五、法院之判斷：
  ㈠按判決書內應記載之理由，如第二審關於攻擊或防禦方法之
    意見及法律上之意見與第一審判決相同者，得引用之；如有
    不同者，應另行記載。關於當事人提出新攻擊或防禦方法之
    意見，應併記載之。民事訴訟法第454條第2項定有明文。上
    開規定於簡易訴訟程序之上訴，依同法第436條之1第3項規
    定亦準用之。本件兩造前揭爭執之事項，經原審判斷後，兩
    造分別提起上訴及附帶上訴重複爭執，本院綜合兩造全辯論
    意旨及卷證，認本件結論與原審判斷結論相同，故引用原審
    判決所記載之理由，另補充本院心證之理由。
　㈡上訴人提供系爭帳戶予「劉志龍」之行為構成民法第184條第
    1項前段之過失侵權行為：
　⒈按因故意或過失，不法侵害他人之權利者，負損害賠償責任
    ；數人共同不法侵害他人之權利者，連帶負損害賠償責任，
    不能知其中孰為加害人者，亦同；造意人及幫助人，視為共
    同行為人，民法第184條第1項前段、第185條分別定有明文
    。民事上之共同侵權行為與刑事上之共同正犯，其構成要件
    並不完全相同，共同侵權行為人間不以有意思聯絡為必要，
    其行為係出於故意或過失，在所不問，雖僅其中一人為故意
    ，他為過失，亦得成立，苟各行為人之故意或過失行為，均
    為其所生損害共同原因，即所謂行為關連共同，即足成立共
    同侵權行為，依民法第185條第1項前段規定，各行為人對於
    被害人應負全部損害之連帶賠償責任（最高法院67年度台上
    字第1737號、83年度台上字第742號裁判要旨參照）。而所
    謂幫助人，係指以積極的或消極的行為，對實施侵權行為人
    予以助力，促成其侵權行為之實施者而言；幫助人，係指幫
    助他人使其容易遂行侵權行為之人，其主觀上須有故意或過
    失，客觀上對於結果須有相當因果關係（最高法院101年度
    台抗字第493號、92年度台上字第1593號裁判要旨參照）。
　⒉又民法上所謂過失，以其欠缺注意之程度為標準，可分為抽
    象輕過失、具體輕過失及重大過失三種。而侵權行為損害賠
    償責任之行為人所必須具有主觀要件中之「過失」，係以行
    為人是否已盡善良管理人之注意義務（即依交易上一般觀念
    ，認為有相當知識經驗及誠意之人應盡之注意）為認定之標
    準，亦即行為人所負者，為抽象輕過失之責任。上訴人雖以
    其係被詐騙集團成員利用才會提供系爭帳戶資料云云，惟近
    年來詐騙集團犯罪事件頻傳，被害人數眾多，新聞媒體均對
    此類事件多所報導及分析，警政單位不斷宣導不能將金融帳
    戶、存摺、提款卡、密碼等個人金融資料或交易工具交給陌
    生人，以防止助長詐欺犯罪，且設置反詐騙專線165電話等
    情，為一般具有相當知識經驗之人所週知之事實，上訴人為
    51年3月27日出生、高職肄業，從事看護工作（不爭執事項⒍
    ），為具有正常知識經驗之成年人，對於上開社會事實及生
    活經驗自難諉為不知。上訴人並不認識自稱「劉志龍」之人
    亦未曾見過面（不爭執事項⒋），縱劉志龍透過話術哄騙上
    訴人取得其信任，仍不影響上訴人作為一個具有正常知識經
    驗之成年人，對於提供金融帳戶資料予陌生人，有遭詐騙集
    團利用作為犯罪工具風險之認識，則於提供帳戶資料前，仍
    應盡相當之查證義務或撥打諮詢專線協助，以避免淪為詐騙
    集團之犯罪工具；又上訴人於渣打銀行行員二度致電告知注
    意系爭渣打銀行帳戶及通知列為警示帳戶（不爭執事項⒋）
    後，仍於109年1月5日將系爭中信銀行帳戶資料寄予劉志龍
    ，上訴人所為顯然欠缺具有相當知識經驗及誠意之人應盡之
    注意義務，就其持有保管之系爭帳戶資料，有疏未注意管理
    之過失，洵堪認定。
　⒊又上訴人將系爭帳戶資料寄予自稱「劉志龍」之詐騙集團成
    員，該詐騙集團取得帳戶資料後，詐騙集團之不詳成員即以
    通訊軟體向被上訴人施行詐術，致被上訴人陷於錯誤，臨櫃
    匯款9萬2,295元、12萬6,200元至系爭帳戶而受有損害等情
    ，為兩造所不爭執（不爭執事項⒉）。則上訴人提供系爭帳
    戶予「劉志龍」詐騙集團成員之行為，對於該詐騙集團成員
    實施侵權行為予以助力，使該詐騙集團成員容易遂行對被上
    訴人之侵權行為，客觀上對於發生之結果（即被上訴人 而
    受詐騙匯款受有損害）具有相當因果關係，亦堪認定。
　⒋從而，上訴人主觀上雖與詐騙集團成員間無犯意聯絡，然上
    訴人之過失行為，為被上訴人遭受詐騙所生損害之共同原因
    ，上訴人與詐騙集團成員間有行為關連共同，應就被上訴人
    之全部損害負共同侵權行為之賠償責任。
  ㈢被上訴人就本件損害之發生與有過失及兩造之過失比例：
　⒈按損害之發生或擴大，被害人與有過失者，法院得減輕賠償
    金額，或免除之，民法第217條第1項有明文規定，此項規定
    之目的，在謀求加害人與被害人間之公平，故在裁判上法院
    得以職權減輕或免除之。又所謂被害人與有過失，只須其行
    為為損害之共同原因，且其過失行為並有助成損害之發生或
    擴大者，即屬相當，不問賠償義務人應負故意、過失或無過
    失責任，均有該條項規定之適用；所謂損害之發生或擴大，
    被害人與有過失者，係指被害人苟能盡善良管理人之注意，
    即得避免其損害之發生或擴大，乃竟不注意，致有損害發生
    或擴大之情形而言（最高法院88年度台上字第718號、83年
    度台上字第827號裁判意旨參照）。 
　⒉承前述，關於詐騙集團犯罪事件，近年來新聞媒體多所報導
    、分析，警政單位不斷宣導及設置反詐騙專線165電話等情
    ，為一般具有相當知識經驗之人所週知之事實，警務人員、
    金融機構行員，甚至設有自動櫃員機之便利商店店員等，於
    接觸疑似遭詐騙民眾欲進行匯款、轉帳等行為時，出言勸導
    制止，防止民眾受騙之訊息亦時有所聞。被上訴人為36年9
    月21日生、高中畢業（不爭執事項⒍），顯見被上訴人為具
    有相當知識經驗之成年人，對於上開社會事實及生活經驗亦
    難諉為不知。被上訴人於108年12月27日之警詢筆錄中陳稱
    ：「今天報案所提供之交易明細共14萬6,495元(即包含入系
    爭渣打銀行帳戶之9萬2,295元)，在之前還有一次約6萬多跟
    23萬多的，之前已經有在土城報案過了。」、「（你先前已
    經在土城報案過了，當時警方是否已明確告知你這是詐騙，
    要你不要再匯款，為何你持續匯款？）警察有告訴我，但這
    段時間我還有跟他聊天，他說那250萬快轉進來了，而且聖
    誕假期到了他就要來臺灣找我了。」等語（不爭執事項⒌、
    臺灣臺中地方檢察署109年度偵字第14831號卷第27頁）；又
    被上訴人本次匯款9萬2,295元至系爭渣打銀行戶後，即已警
    覺可能遭受詐騙而於108年12月27日親自向警局報案，有上
    開警詢筆錄及內政部警政署反詐騙諮詢專線紀錄表、臺北市
    政府警察局中山分局長安東路派出所受理詐騙帳戶通報警示
    簡便格式表、受理各類案件紀錄表、刑事紀錄表可憑（同上
    偵查卷第25-29頁、第73-83頁）。可知被上訴人於本次受詐
    騙匯款前，已就同一詐騙集團成員施行詐術匯款受害之事實
    向土城警局報案，當時承辦員警已提示告知被上訴人此為詐
    騙，被上訴人其後即應提高警覺避免再次受騙。惟被上訴人
    仍再受同一詐騙集團成員以相同話術哄騙，先於108年11月2
    8日匯款9萬2,295元，再次警覺被詐騙而於108年12月27日報
    案後，竟又於109年1月20日受詐騙而匯款12萬6,200元。被
    上訴人一再受同一詐騙集團成員使用相同之手法詐騙，並多
    次報案及自受理之警務人員處確認受詐騙之事實，依一般具
    有相當知識經驗及誠意之人之注意程度而言，被上訴人理應
    就本件詐騙行為類型有相當之認知及警覺性，並得以防範注
    意避免再次受騙，或於有疑慮時先撥打諮詢專線確認，惟被
    上訴人竟仍聽從詐騙集團成員之指示而匯款，堪認被上訴人
    亦有未盡善良管理人之注意甚明，且其行為為本件損害發生
    之共同原因，被上訴人就本件損害之發生為與有過失，堪以
    認定。
  ⒊兩造就本件損害結果之發生，均有欠缺善良管理人注意程度
    之過失，本院審酌兩造均係在通訊軟體上受不詳姓名之詐騙
    集團成員以話術哄騙而分別交付金融帳戶資料及依指示匯款
    ，過程中曾分別自金融機構人員及警務人員處獲知相關警示
    訊息，仍未提高警覺而繼續依詐騙集團成員之指示提供金融
    帳戶資料及匯款等情節，認為兩造違反注意義務之程度相當
    ，應各負50%之過失責任，依此比例減輕上訴人之賠償金額
    為10萬9,248元【計算式：（92,295＋126,200）×50%=109,24
    8，小數點以下4捨5入】。
六、綜上所述，被上訴人依侵權行為之法律關係，請求上訴人賠
    償10萬9,248元及自起訴狀繕本送達（見原審卷第79頁）翌
    日即109年11月25日起至清償日止，按週年利率5%計算之利
    息，核屬有據，應予准許，逾此部分之請求，為無理由，應
    予駁回。上開應准許部分，原審判命上訴人給付，並為假執
    行之宣告，暨就上開不應准許部分為被上訴人敗訴之判決，
    經核均無不合。兩造各就其敗訴部分提起上訴及附帶上訴，
    指摘原判決不當，求予廢棄改判，為無理由，應予駁回。
七、本件判決之基礎已為明確，兩造其餘攻擊防禦方法及所提證
　　據，均與判決結果不生影響，爰不逐一論列，附此敘明。
八、據上論結，本件上訴及附帶上訴均無理由，依民事訴訟法第
    436條之1第3項、第449條第1項、第78條，判決如主文。
中　　華　　民　　國　　111 　年　　1 　　月　　14　　日
            民事第五庭    審判長法  官　陳文爵
                                法  官　李蓓
                                法  官　施懷閔

上正本證明與原本無異。
不得上訴。
中　　華　　民　　國　　111 　年　　1 　　月　　14　　日
                               書記官　楊玉華